【裁判字號】    92,台上,5869
【裁判日期】    921017
【裁判案由】    違反毒品危害防制條例
【裁判全文】
最高法院刑事判決                              九十二年度台上字第五八六九號
    上  訴  人  甲○○
    選任辯護人  黃興木律師
右上訴人因違反毒品危害防制條例案件，不服臺灣高等法院臺中分院中華民國九十二
年八月六日第二審判決（九十一年度上重訴字第二三號，起訴案號：臺灣臺中地方法
院檢察署八十九年度偵字第一四五五八號），提起上訴，本院判決如左：
    主  文
原判決撤銷，發回臺灣高等法院臺中分院。
    理  由
本件原判決認定上訴人甲○○前因違反懲治走私條例案件，經臺灣高等法院臺南分院
判處有期徒刑一年，經最高法院駁回上訴確定，於民國八十年一月五日執行完畢。又
因妨害自由案件，經臺灣高等法院臺南分院判處有期徒刑六月，如易科罰金以三百元
折算一日確定，於八十三年六月二十一日准予易科罰金執行完畢（均不構成累犯）。
仍不知悔改，因欲自臺北地區運送第一級毒品海洛因一批至臺中，乃於八十九年八月
二十五日將上情告知林欽福（業經第一審法院另以八十九年度重訴字第三一一一號判
處有期徒刑九年確定），並邀約林欽福一同北上，由林欽福將該批海洛因運回臺中送
交不詳姓名綽號「阿水」者及其他姓名年籍不詳之人，上訴人則支付新臺幣（下同）
五萬元予林欽福作為運輸報酬。二人遂基於共同運輸第一級毒品之犯意聯絡，由上訴
人於八十九年八月二十六日，自高雄北上至臺中與林欽福會合，林欽福再駕駛不知情
之兄林欽鐘所有、車牌號碼ＱＴ｜二六一二號自用小客車搭載上訴人北上臺北市，當
晚二人投宿於臺北市○○○路皇都飯店，嗣上訴人先向不詳姓名之人聯絡購買海洛因
事宜，至翌日即八十九年八月二十七日中午，上訴人以林欽福所使用之000000
0000號行動電話與林欽福聯絡，囑咐林欽福駕駛前述小客車前往臺北市市○○道
一帶與其會合以載運海洛因，二人在該處會面後懷疑有警員跟監，隨即駕車加速離去
，嗣發覺並無異狀，上訴人再指示林欽福駕車前往臺北縣汐止市○○○路某停車場，
由上訴人下車與一年約四十餘之不詳姓名男子接洽，該不詳姓名男子將海洛因磚十八
塊（合計淨重六千三百十八‧○八公克，純度百分之八十六‧八六、純質淨重五千四
百八十七‧八八公克）交予上訴人，由上訴人將上開海洛因磚放置於林欽福所駕自用
小客車內，再指示林欽福先行駕車返回臺中，將前述海洛因磚交予「阿水」，並表示
其另行搭車返回臺中後即支付五萬元酬勞。林欽福乃依上訴人囑咐，自行駕車返回臺
中，於同（廿七）日十九時許，在中山高速公路中港交流道南下出口處，為臺灣臺中
地方法院檢察署檢察官指揮臺中縣警察局刑事警察隊與臺中縣警察局東勢分局組成之
專案小組員警查獲，並自其駕駛之上開自用小客車內，搜得前述十八塊海洛因磚扣案
，林欽福於警訊時供出該十八塊海洛因磚係上訴人交運至臺中，經警授意，於八十九
年八月二十七日晚至次（廿八）日上午三、四時許，多次以行動電話與上訴人聯絡，
佯約在尊龍客運設在臺中市朝馬之車站會面，警方因而得以於八十九年八月二十八日
中午十二時，在尊龍客運臺中市朝馬車站查獲上訴人。林欽福於另案偵查中，經其選
任辯護人交出林欽福所有、供其與上訴人聯絡運輸毒品事宜之ＮＯＫＩＡ牌八二一○
型、號碼0000000000號行動電話乙具等情，因將第一審判決撤銷，改判仍
論處上訴人共同運輸第一級毒品罪刑（處無期徒刑，併科罰金新臺幣二百萬元，罰金
如易服勞役，以罰金總額與六個月之日數比例折算，褫奪公權終身），固非無見。
惟查：（一）刑罰法令關於沒收之規定，有採職權沒收主義與義務沒收主義。職權沒
收，指法院就屬於被告所有，供犯罪所用或因犯罪所得之物，仍得本於職權斟酌宣告
沒收與否，例如刑法第三十八條第一項第二款、第三款、第三項前段等屬之。義務沒
收，又可分為絕對義務沒收及相對義務沒收二者。前者指凡法條規定「不問屬於犯人
與否，沒收之。」者屬之，法院就此等物品，是否宣告沒收無審酌餘地，除已證明滅
失外，不問屬於犯人與否或有無查扣，均應沒收，例如刑法第二百條、第二百零五條
、第二百零九條、第二百十九條、第二百六十六條第二項、毒品危害防制條例第十八
條第一項前段等屬之；後者，供犯罪所用或因犯罪所得，且以屬於被告所有者為限，
始應予以沒收，例如毒品危害防制條例第十九條第一項前段規定屬之。又沒收物之執
行完畢與沒收物之不存在，並非一事，因犯罪依法必須沒收之物，雖已於共犯中之一
人確定判決諭知沒收，並已執行完畢，對於其他共犯之判決，仍應宣告沒收。原判決
認定臺灣臺中地方法院八十九年度重訴字第三一一二號林欽福違反毒品危害防制條例
案（下稱另案）內扣得之ＮＯＫＩＡ牌八二一○型、號碼0000000000號之
行動電話話機一具，係共犯林欽福所有，供其與上訴人聯絡運輸第一級毒品事宜所用
之物，如若無誤。則該具行動電話雖另案經臺灣臺中地方法院宣告沒收確定，並由臺
灣臺中地方法院檢察署檢察官以九十年七月十日中檢盛執準字第四七一三四號扣押（
沒收）物品處分命令執行完畢，惟仍應在本案為沒收之諭知。原判決認該具行動電話
已執行完畢即無從再為沒收之諭知，顯有適用沒收法則不當之違法。（二）有罪之判
決書，應記載認定犯罪事實所憑之證據及其認定之理由，刑事訴訟法第三百十條第一
款定有明文，而認定事實所憑之證據，須確實存在，倘判決書內所記載之證據，與卷
內筆錄或證物之內容不相適合，則其判決之根據，實際上並不存在，自屬採證違法。
原判決係以：「證人林慶昭、林欽福均證稱並不認識對方，衡情林欽福殊無委請任職
臺灣彰化看守所之證人林慶昭帶話轉告上訴人索款之理」，指駁上訴人辯稱：證人林
欽福運輸毒品為警查獲後，懷疑係上訴人向警方密報，遂向上訴人勒索二千五百萬元
，並由證人林慶昭傳話表示若未於林某第一次出庭時交付款項與林欽福之妻，則林欽
福將找幾位監獄中之人硬咬上訴人為毒品所有人云云，不足採信。惟證人林慶照在第
一審證稱：「是林欽福太太打電話約我出去，叫我跟被告（指上訴人）說拿出二千五
百萬元出來，經我與林欽福的太太協調之後，叫她不要那麼多，只要拿二千萬元就好
，這都是同一次說的，不然林欽福的太太就會跟林欽福說這種情形，如果被告沒有匯
款，要叫兩個在裡面的人咬死被告，說被告有販毒」（見第一審卷第一二○頁），如
若無誤，則邀約林慶昭見面並囑咐林某向上訴人索款之人，應係林欽福之妻，而非林
欽福。原判決上引理由說明，顯與卷內上開林慶昭筆錄內容，不相符合。又羈押在臺
灣臺中看守所之證人黃雲林確曾於另案指證上訴人販賣毒品（見另案偵一四四四七號
卷第一○一頁、第一○二頁），則原判決理由說明：「遍查全卷，亦無另有二人指證
被告（指上訴人）之情事」，亦與卷內上引證據資料之內容不符。且黃雲林因何指證
上訴人販賣毒品？是否係受林欽福唆使？關係上訴人前開否認犯罪之辯解，是否有證
據可為印證，自應調查釐清。（三）原判決援引為判決基礎之卷附監聽錄音譯文，其
中八十九年八月二十五日零時二十六分四十三秒起之通話情形：「Ａ（指林欽福）：
華哥你好。Ｂ（指上訴人）：你好。Ａ：華哥我現在談生意，如果說明天見面有問題
嗎？Ｂ：要見面。Ａ：明天，你不是說明天要上來，我跟你一起上去，還是我直接上
去和你見面，錢匯給你，你拿給他，因為他比較大，他一次拿比較大，我這裡無法供
應那麼多，我說這一次要三箱。Ｂ：三箱哦。Ａ：對。Ｂ：好。Ａ：三箱來說，我只
有一箱給他，這種情形我要說一、二箱何時給他。Ｂ：明天晚上或後天，後天就可以
去用了。Ａ：明天晚上就可以處理給他哦。Ｂ：對。Ａ：因為我要確定才可以跟他說
，所以我先打電話跟你說，如果沒問題，我就說明天晚上。Ｂ：明天下午過去就好了
。Ａ：我先問你這邊如果沒問題，我才可以答應。Ｂ：沒問題。Ａ：我等一下先拿一
箱給他，明天見面再說。Ｂ：好。Ａ：好再見。」，以及八十九年八月二十五日十三
時二十九分二十一秒起至十三時三十分五十秒止之通話情形：「Ａ：華哥你好。Ｂ：
嗯。Ａ：我昨天說那個客人，他北部的大約三、四點才會到這裡來，說對方要三箱，
但是手頭上有一箱，還差二箱，上去北部後回來再和他處理。Ｂ：對呀。Ａ：他如果
北部下來，我再和你聯絡，讓你知道時間。Ｂ：好，沒關係，看怎樣我再打電話來和
你聯絡。Ｂ：好。」，如若確係上訴人與林欽福聯絡運輸海洛因毒品之對話。則上訴
人交付海洛因毒品予林欽福，再由林某交予該不知名之人，顯意在販賣（譯文中有錢
匯給你之對話），且該次買賣事宜係由林欽福出面聯繫。而販賣毒品罪，並不以販入
後復行賣出為構成要件，但使以營利為目的將毒品購入或將毒品賣出，有一於此，其
犯罪即經完成，均不得視為未遂。原判決事實認定：「上訴人先向不詳姓名之人聯絡
購買海洛因事宜，至八十九年八月二十七日中午，上訴人囑咐林欽福駕駛自用小客車
前往臺北市市○○道一帶與其會合以載運海洛因，二人在該處會面後懷疑有警員跟監
，隨即駕車加速離去，嗣發覺並無異狀後，上訴人再指示林欽福駕車前往臺北縣汐止
市○○○路某停車場，由上訴人下車與一年約四十餘之不詳姓名男子接洽，該不詳姓
名男子將海洛因磚十八塊交予上訴人」，以及證人林欽福證稱：「錢在八十九年八月
二十六日我即交給甲○○四百五十萬元」、「只有我被捉那次有收錢四百五十萬元交
給被告」（見第一審卷第一二七頁），如若均屬無誤，則上訴人販入扣案之十八塊海
洛因磚，有無營利意圖？若有，此部分事實與業經起訴之運輸海洛因毒品部分，是否
有裁判上一罪關係，而為起訴效力所及？攸關上訴人是否另犯有販賣第一級毒品罪及
法院就此應否併予審究，原判決對此俱未審認、說明，自屬於法有違。（四）證據能
力之有無，乃法院應依職權調查之事項，原判決既援引警方監聽林欽福000000
0000號行動電話，自八十九年八月二十五日起至同年月二十七日止通話情形所製
作之監聽錄音譯文，作為論處上訴人罪刑之依據，惟就警方人員監聽林欽福上開行動
電話，有無依照法定程序為之？該項證據資料之取得是否合法？能否採取？俱未調查
、說明，致使此部分事實不明，本院無從為該項監聽紀錄譯文有無證據能力之法律上
判斷。又監聽錄得之錄音，若係全憑機械力照錄，未經人為操作，復未伴有個人主觀
意見在內，雖難謂無證據能力，惟依憑監聽錄音製作之譯文，其內容是否與錄音相符
？能否採為判決之基礎，審理事實之法院自應詳加調查，以為取捨之依據。檢察官於
偵查中提示警方監聽林欽福0000000000號行動電話，自八十九年八月二十
五日起至同年月二十七日止通話情形所製作之監聽錄音譯文，詰問上訴人，上訴人供
稱：「我是有與林某約在台中，但沒有說到什麼三箱的事」、「（問：林某與你對話
這段是指什麼？）我忘記了」、「我忘記了，是有聯絡，但通話內容、時間，我都忘
記了」（見偵查卷第九二頁）。則上訴人既否認曾有該譯文摘錄之對話或不記得曾否
與林欽福有該錄音譯文所記載之交談，檢察官、第一審及原審又均未就監聽錄音內容
與卷附譯文之記載，是否相符，實施勘驗，原判決僅以該錄音譯文所稱之「華哥」與
上訴人綽號「發哥」讀音相似暨林欽福供稱：為警查獲後，在警方授意之下，持續與
上訴人聯絡，並佯與上訴人約定在臺中見面，以利警方逮捕上訴人云云，即推論上訴
人與林欽福確有該錄音譯文所記載之對話，而採納該錄音譯文為不利於上訴人之認定
，自難認已盡證據調查之能事。以上，或係上訴意旨所指摘，或為本院得依職權調查
之事項，應認原判決有撤銷發回更審之原因。
據上論結，應依刑事訴訟法第三百九十七條、第四百零一條，判決如主文。
中      華      民      國    九十二    年      十      月     十七     日
                              最高法院刑事第一庭
                                  審判長法官  施  文  仁
                                        法官  林  永  茂
                                        法官  蕭  仰  歸
                                        法官  陳  世  淙
                                        法官  洪  佳  濱
      右正本證明與原本無異
                                              書  記  官
中      華      民      國    九十二    年      十      月    二十四    日
                                                                      Ｑ


司法院資訊處製作；財團法人民間司法改革基金會備份。
